【裁判字號】    97,訴,318
【裁判日期】    970926
【裁判案由】    拆屋還地
【裁判全文】
臺灣彰化地方法院民事判決  97年度訴字第318號
原      告  戊○○
訴訟代理人  陳大俊律師
被      告  乙○○
訴訟代理人  丁○○
被      告  丙○○○
訴訟代理人  甲○○
上列當事人間請求拆屋還地事件，本院於民國97年9月12日言詞
辯論終結，茲判決如下：
    主  文
被告乙○○應將坐落彰化縣員林鎮○○段117-13地號土地上如後
附複丈成果圖所示E部分面積60平方公尺之房屋拆除，並將該部
分土地返還予原告及其他共有人全體。
被告丙○○○應將同上複丈成果圖所示C部分面積2平方公尺、D
部分面積2平方公尺之地上房屋拆除，並將該各部分土地返還原
告及其他共有人全體。
訴訟費用由被告乙○○負擔16分之15，餘由被告丙○○○負擔。
本判決第一項於原告以新台幣（下同）壹拾萬元、第二項於原告
以柒仟元供擔保，各得假執行；但被告乙○○如以參拾萬元、被
告丙○○○如以貳萬元為原告預供擔保後，各得免為假執行。
    事  實  及  理  由
一、原告主張：
  1、坐落彰化縣員林鎮○○段117-13地號土地（以下稱系爭土
     地）為原告與其他共有人所共有，該土地原係經法院判決
     分割自坐落同段117之1地號共有土地而來，有臺灣高等法
     院91年度上易字第424號民事判決影本可稽，依該確定判決
     所命之分割方法，即係以分割後之系爭土地供作通行道路
     之用，並仍由全體共有人按其原應有部分之比例保持共有
     ，惟於上開分割共有物之民事判決確定後，被告乙○○及
     被告丙○○○各自所有之房屋，仍有部分繼續坐落系爭土
     地之上，即乙○○占用如後附復丈成果圖（以下稱附圖）
     所示代號E部分面積60平方公尺，丙○○○占用同圖所示代
     號C、D部分各面積2平方公尺土地，自均屬無權占有系爭土
     地。按『所有人對於無權占有或侵奪其所有物者，得請求
     返還之。對於妨害其所有權者，得請求除去之。有妨害其
     所有權之虞者，得請求防止之』民法第767條定有明文。原
     告為系爭土地之共有人，爰依上開法律規定，提起本訴以
     維權益。爰聲明：求為判決如主文第1、2項所示，並聲請
     以供擔保為條件之假執行宣告。
  2、被告乙○○雖抗辯附圖E部分之建物房屋非其所有，而係訴
     外人張清榮所有云云，但被告乙○○於前開分割共有物事
     件（本院90年度訴字第38號）現場勘驗及言詞辯論中，均
     自陳該部分建物為其所有，有調閱之該卷可明，茲於本件
     再予爭執否認，應不足信採。
二、被告乙○○抗辯：
  1、附圖E部分土地上之建物房屋，原係員林鎮○○路67號張紹
     乾公大宅之一部分，而由第五房即訴外人張清榮所分得，
     為其所有，原告誤將之認為被告乙○○所有，是馮京當馬
     涼之明顯錯誤。且該房屋亦為原地主張家祖先張紹乾同意
     興建，即有合法之地上權，非原告所謂之無權占有。
  2、系爭員林段117之13地號是私有道路，係供117之1，117之4
     ，117之5，117之6，117之7等五筆內地地號所有人使用，
     今原告並無內地自無需此道路，究其情不過是藉此以供其
     117 之2地號土地（袋地）通行，惟通此道路仍需全體共有
     人同意始可通行。
  3、答辯聲明：(1)駁回原告之訴及假執行之聲請。(2)訴訟費用
     由原告負擔。(3)如受不利之判決，願供擔保，聲請免為假
     執行。
三、被告丙○○○抗辯：
  1、附圖編號C、D部分之建物為被告丙○○○所有無訛，被告
     亦願拆除，惟因拆除施工時恐殃及附圖E部分房屋之圍牆，
     致E部分房屋所有人不滿而阻止。
  2、期望原告能適度補償。
  3、答辯聲明：(1)駁回原告之訴及假執行之聲請。(2)訴訟費用
     由原告負擔。(3)如受不利判決願供擔保，請准免為假執行
     。
四、兩造不爭執之事實：
  1、系爭坐落彰化縣員林鎮○○段117-13地號土地係原告與其
     他共有人所共有。
  2、上開土地係經法院裁判分割自坐落原同段117-1地號土地而
     來。
  3、附圖C、D部分，係被告丙○○○所有建物，占用系爭117-1
     3號土地。
  4、附圖E部分建物，亦占用系爭117-13號土地。
五、兩造爭執之事項：
  1、附圖E部分建物，是否為被告乙○○所有？
  2、原告未經其他全體共有人同意，是否得為本件請求？
六、本院之判斷：
  1、查原告主張系爭坐落彰化縣員林鎮○○段117-13地號土地
     為原告與其他共有人所共有，該土地內如附圖所示E、C、D
     部分分別有建物占用之事實，分別有土地登記簿謄本、地
     籍圖、本院現場勘驗筆錄及囑託彰化縣員林地政事務所施
     測之附圖可稽。被告丙○○○對於占用C、D部分土地乙節
     亦不爭執，勘認原告對被告丙○○○部分主張之事實為真
     實。
  2、被告乙○○對原告主張其占用附圖E部分土地，雖抗辯該E
     部分土地上之建物非其所有，而係訴外人張春榮所有，提
     出稅籍證明書二份為證。惟查被告乙○○提出之稅籍證明
     書，原告否認與系爭建物有關，況查其中張清榮為納稅義
     務人之一張，其上載房屋坐落：員林鎮○○里○○路67號
     ，房屋結構純土造；與系爭E部分建物門牌為員林鎮○○○
     路36巷3號，房屋結構木造、磚造，顯然並不相同，難認為
     同一稅籍房屋，該稅籍證明書自不足作為有利被告乙○○
     主張之證明。次查，系爭117-13號土地係自原同段117-1號
     土地分割而來，被告乙○○於該分割共有物事件審理中，
     已就包含系爭E部分建物在內之房屋自認為其所有，並陳明
     分割無保留該建物之必要，此有本院90年度訴字第38號卷
     18頁90年2月15日勘驗筆錄、142頁90年10月9日言詞辯論筆
     錄，及台灣高等法院台中分院91年度上易字第424號判決理
     由之記載可稽。按法院於確定判決理由中，就訴訟標的以
     外當事人所主張之重要爭點本於當事人辯論之結果已為判
     斷時，除有顯然違背法令，或當事人已提出新訴訟資料足
     以推翻原判斷之情形外，同一當事人就與該重要爭點有關
     所提起之他訴訟，不得再為相反之主張，法院亦不得作相
     反之判斷，以符民事訴訟法上之誠信原則（最高法院88年
     台上字2230號判決意旨參照）。本件被告乙○○於上開分
     割共有物事件，既已主張系爭建物屬其所有，於本案訴訟
     始復改稱為訴外人張清榮所有，為相反之主張，依上開說
     明，顯不符訴訟法上之誠信原則，自不足取。是原告主張
     附圖E部分建物為被告乙○○所有及土地被其占用之事實，
     亦堪認為真實。
  3、按「共有物之分割，經分割形成判決確定者，即生共有關
     係終止及各自取得分得部分所有權之效力。共有人對於他
     共有人分得之部分，既喪失共有權利，則其占有，除另有
     約定外，即難謂有何法律上之原因。」最高法院五十一年
     台上字第二六四一號著有判例意旨可資參照。又按「各共
     有人對他共有人因分割而得之物，按其應有部分負與出賣
     人同一擔保責任。」民法第八百二十五條亦定有明文。而
     本件共有土地既經裁判分割，並由原告及其他共有人取得
     系爭土地，則被告就原告及其他共有人分得部分，即應負
     與出賣人同一之擔保責任，而負有不減少原告及其他共有
     人上開土地通常效用之擔保責任，抑且依上開判例意旨，
     原共有人亦難謂係有權占有。再按「各共有人對於第三人
     ，得就共有物之全部為本於所有權之請求。」並為民法第
     821  條前段所明定。所謂本於所有權之請求權，係指民法
     第767  條所規定之物權的請求權而言，故對於無權占有或
     侵奪共有物者，請求返還共有物之訴，得由共有人之一人
     單獨起訴，惟依民法第821條但書之規定，應求為命被告向
     共有人全體返還共有物之判決而已，復有最高法院28年
     2361號、41年台上611號判例可稽。是以，本件原告以共有
     人身分，起訴請求被告二人將占用系爭共有土地之建物拆
     除，將占用之土地返還原告及其他共有人全體，於法自無
     不合，應予准許。被告等所辯，原告未經其他共有人同意
     而為本件請求為不合法云云，尚有誤會，應不可取。另被
     告丙○○○抗辯原告應為適度補償，於法亦無依據，亦不
     可取。
  4、兩造分別陳明願供擔保，聲請宣告假執行或免為假執行，
     核均無不合，爰酌定擔保金額准許之。
  5、兩造其餘攻防方法及舉證，經核與判決結果均不生影響，
     不另一一論列，併予敘明。
據上論結，本件原告之訴為有理由。依民事訴訟法第78條、第85
條第1項但書、第390條第2項、第392條第2項，判決如主文。
中    華    民    國    97    年    9    月    26    日
                  民事第一庭    法  官  陳滿賢
以上正本係照原本作成。
如對判決上訴，應於判決送達後20日內向本院提出上訴狀。
中    華    民    國    97    年    9     月    26   日
                                書記官  陳雪芬


司法院資訊處製作；財團法人民間司法改革基金會備份。
